【裁判字號】    96,消上,3
【裁判日期】    990519
【裁判案由】    損害賠償
【裁判全文】
臺灣高等法院高雄分院民事判決           96年度消上字第3號
上訴人即附
帶被上訴人  乙○○○
            甲○○
上  訴  人  丙○○
            丁○○
上四人共同
訴訟代理人  陳魁元律師
被上訴人即
附帶上訴人  國泰人壽保險股份有限公司
法定代理人  己○○
訴訟代理人  戊○○
            庚○○
被上訴人即
附帶上訴人  薛宥驊（原名薛貴寶）
上列當事人間請求損害賠償事件，上訴人對於民國96年9 月19日
臺灣高雄地方法院93年度消字第2 號第一審判決提起上訴，被上
訴人國泰人壽保險股份有限公司為附帶上訴，本院於民國99年4
月21日言詞辯論終結，判決如下：
    主  文
原判決關於駁回上訴人丙○○、乙○○○後開第二、三項請求部
分，及暨訴訟費用（除確定部分外）之裁判均廢棄。
被上訴人應連帶給付丙○○新台幣壹拾伍萬參仟零捌拾伍元，及
自民國九十三年十一月二十四日起至清償日止按週年利率百分之
五計算之利息。
被上訴人應再連帶給付乙○○○新台幣肆拾伍萬陸仟貳佰貳拾肆
元，及自民國九十三年十一月二十四日起至清償日止按週年利率
百分之五計算之利息。
其餘上訴及附帶上訴均駁回。
第一審訴訟費用（除確定部分外）及第二審訴訟費用關於上訴部
分，由上訴人丙○○負擔百分之二十六、乙○○○負擔百分之四
十三、甲○○及丁○○各負擔百分之一，餘由被上訴人連帶負擔
；第二審訴訟費用關於附帶上訴部分，由附帶上訴人連帶負擔。
    事 實 及 理 由
一、按民法第275 條規定連帶債務人中之一人受確定判決，而其
    判決非基於該債務人之個人關係者，為他債務人之利益亦生
    效力，故債權人以各連帶債務人為共同被告提起給付之訴，
    被告一人提出非基於其個人關係之抗辯有理由者，對於被告
    各人即屬必須合一確定，自應適用民事訴訟法第56條第1 項
    之規定。又「民事訴訟法第56條第1 項第1 款，所謂共同訴
    訟人中一人之行為，有利益於共同訴訟人或不利益於共同訴
    訟人，係指於行為當時就形式上觀之，有利或不利於共同訴
    訟人而言。非指經法院審理結果有利者其效力及於共同訴訟
    人，不利者其效力不及於共同訴訟人而言，故共同訴訟人中
    之一人，對於下級法院之判決聲明不服提起上訴，在上訴審
    法院未就其內容為審判之前，難謂其提起上訴之行為對於他
    共同訴訟人不利，其效力應及於共同訴訟人全體，即應視其
    上訴為共同訴訟人全體所為」，有最高法院33年上字第4810
    號、52年台上字第1930號判例可資參照。本件被上訴人國泰
    人壽保險股份有限公司（下稱國泰人壽公司）經原審判決認
    應與共同訴訟人薛宥驊依侵權行為之法律關係負連帶賠償責
    任，國泰人壽公司附帶上訴主張上訴人有投保附表編號至
    號共16件人壽保險契約（下稱系爭16件保險契約），並非
    薛宥驊擅自為上訴人投保等語，顯係非基於其個人關係而為
    抗辯，並屬有利益於共同訴訟人薛宥驊之行為，則其訴訟標
    的對於共同訴訟人薛宥驊即屬必須合一確定，依民事訴訟法
    第56條第1 項第1 款規定，國泰人壽公司附帶上訴之效力及
    於未提起上訴之共同訴訟人薛宥驊，爰一併列為附帶上訴人
    ，合先敘明。
二、被上訴人國泰人壽公司之法定代理人已於民國97年1 月29日
    變更為己○○，有行政院金融監督管理委員會函在卷可稽（
    見本院卷第79頁），茲己○○已聲明承受訴訟，應予准許，
    併予敘明。
三、本件上訴人起訴主張：(一)上訴人丙○○、乙○○○係夫妻關
    係，上訴人甲○○、丁○○則為其等之子女，上訴人為被上
    訴人國泰人壽公司之保戶，國泰人壽公司指派其受僱人即被
    上訴人薛宥驊（原名薛貴寶）為上訴人處理有關保險一切事
    宜，惟薛宥驊竟偽造附表所示以上訴人為要保人之人壽保險
    共計30件，致上訴人在不知情況下陸續繳納保險費共新台幣
    （下同）3,729,060 元，直至91年12月間，因薛宥驊向上訴
    人甲○○收取保險費時，甲○○始發現上訴人竟需繳納保費
    高達300,000 元，而查覺有異，經向國泰人壽公司查詢始知
    上情，嗣國泰人壽公司確認附表編號１至編號號之人壽保
    險係薛宥驊所偽造，而加以註銷並退還保費1,633,040 元予
    上訴人，至於系爭16件保險契約所繳納之保費，國泰人壽公
    司則拒絕返還。(二)薛宥驊於91年5 月向乙○○○推銷國泰人
    壽公司所推出之基金產品，乙○○○同意購買，並交付50,0
    00予薛宥驊，薛宥驊竟未購買而將之納為己有。薛宥驊係國
    泰人壽公司之襄理，竟利用服務上訴人之機會，偽造系爭16
    件保險契約及附表編號９號保險契約之要保書，而國泰人壽
    公司為企業經營者，竟未向上訴人查證，即讓系爭16件保險
    契約生效，其所提供之服務未符合專業水準之合理期待，致
    生損害於上訴人之財產，依消費者保護法第7 條、第7 條之
    1 第1 項及第51條之規定，自應與薛宥驊負連帶賠償責任，
    且應給付1 倍之懲罰性賠償，上訴人丙○○、乙○○○、甲
    ○○就系爭16件保險契約已分別繳納633,456 元、1,458,82
    0 元、3,744 元之保險費，國泰人壽公司均未返還，另國泰
    人壽公司雖已返還附表編號９號所示保險之保險費12,630元
    與丁○○，惟仍應給付1 倍之懲罰性賠償。為此，依消費者
    保護法第7 條、第51條、民法第184 條、第188 條、第179
    條等規定，請求擇一判令被上訴人連帶給付丙○○1,266,91
    2 元（633,456 元×2=1,266,912 元）、乙○○○2,967,64
    0 元〔（1,458,820 元×2 ）+50,000 元=2,967,640元〕、
    甲○○7,488 元（3,744 元×2=7,488 元）、丁○○12,630
    元（即1 倍懲罰性賠償）等語。聲明求為判決: (一)被上訴人
    應分別連帶給付丙○○1,266,912 元、乙○○○2,967,640
    元、甲○○7,488 元、丁○○12,630元，及均自起訴狀繕本
    送達翌日即93年11月24日起至清償日止按週年利率5%計算之
    利息。(二)上訴人願供擔保請准宣告假執行。
四、被上訴人國泰人壽公司則以：(一)系爭16件保險契約均係經上
    訴人親自於要保書上簽名、蓋章，部分保險契約有經體檢，
    且上訴人均有收受保險單及續期保險費之送金單，其中附表
    編號、號所示保險之保險費係乙○○○授權以信用卡繳
    交外，又附表編號、、、、及號所示保險之第
    1 次保費係薛宥驊以自己為發票人開具支票向國泰人壽公司
    繳納，其餘保費則均係以丙○○擔任負責人之永錄企業有限
    公司所簽發之支票繳交，上訴人如不知有投保之情事，何以
    會繳交2 至4 年之保險費，故系爭16件保險契約均非薛宥驊
    所偽造，應屬有效。縱系爭16件保險契約中有未經要保人或
    被保險人簽名之情形，惟上訴人既繳交多年保險費，依法應
    認業經上訴人本人承認而屬有效。又如認附表編號至號
    及號所示之保險契約無效，則國泰人壽公司就附表編號
    之保險契約，已給付乙○○○生存保險金3 萬元，及因上開
    5 件保險所支出之各項營業費用包括死亡保險費22,075元、
    佣金及費用213,651 元、營業稅4,288 元、保險安定基金82
    1 元等，依民法第113 條之規定，上訴人應賠償國泰人壽公
    司，國泰人壽公司得以此金額主張抵銷（上訴後，已不再主
    張扺銷）。(二)乙○○○於91年5 月間購買保險商品所支付之
    50,000元，業由其贖回後，以該50,000元繳納附表編號８保
    險契約之保費，乙○○○就此50,000元再為請求，應屬重複
    。另系爭16件保險契約均係於消費者保護法92年1 月22日修
    正公布前所訂立，應適用修正前之消費者保護法，依修正前
    之消費者保護法第7 條第1 項規定: 「從事設計、生產、製
    造商品或提供服務之企業經營者應確保其提供之商品或服務
    ，無安全或衛生上之危險。」，所稱之「服務」係指消費者
    因接受該服務，有可能致陷於安全或衛生上之危險者而言，
    上訴人投保系爭16件保險契約及附表編號９保險契約尚不致
    於陷於安全或衛生上之危險，自不得依據消費者保護法第51
    條之規定，請求國泰人壽公司給付懲罰性賠償金等語置辯。
    並答辯聲明求為判決: (一)駁回上訴人之訴及其假執行之聲請
    。(二)如受不利之判決，願供擔保請准宣告免為假執行。
五、被上訴人薛宥驊則辯稱：系爭16件保險契約均經上訴人乙○
    ○○同意而由其親自簽名或由被上訴人薛宥驊代簽、代蓋印
    章，保單亦交由乙○○○收執。又乙○○○所支付之50,000
    元原係購買基金型保單，嗣因該基金商品賠錢，經乙○○○
    同意，乃將之改投保20年期之年金保險即附表編號８之保險
    契約，且由薛宥驊代墊其中之12,000元保費，薛宥驊未偽造
    保險契約等語。並答辯聲明求為判決: (一)駁回上訴人之訴及
    其假執行之聲請。(二)如受不利之判決，並願供擔保請准免為
    假執行之宣告。
六、原審判決被上訴人應連帶給付乙○○○666,292 元、甲○○
    3,744 元，及均自93年11月24日起至清償日止按週年利率5%
    計算之利息，並駁回上訴人其餘之請求。上訴人就部分敗訴
    部分，提起上訴，上訴聲明求為判決：(一)原判決關於駁回上
    訴人後開第二、三、四、五項部分廢棄。(二)國泰人壽公司應
    給付丙○○1,265,300 元，其中632,650 元應與薛宥驊負連
    帶給付責任，及均自起訴狀繕本送達翌日即93年11月24日起
    至清償日止，按週年利率5%計算之利息。(三)國泰人壽公司應
    再給付乙○○○2,241,348 元，其中812,528 元應與被上訴
    人薛宥驊負連帶給付責任，及均自起訴狀繕本送達翌日即93
    年11月24日起至清償日止，按週年利率5%計算之利息。(四)國
    泰人壽公司應再給付甲○○3,744 元，及自起訴狀繕本送達
    翌日即93年11月24日起至清償日止，按週年利率5%計算之利
    息。(五)國泰人壽公司應給付丁○○12,630元，及自起訴狀繕
    本送達翌日即93年11月24日起至清償日止，按週年利率5%計
    算之利息。並附帶上訴答辯聲明求為判決：駁回附帶上訴。
    被上訴人附帶上訴聲明求為判決：(一)原判決不利於被上訴人
    部分廢棄。(二)上開廢棄部分，上訴人乙○○○、甲○○在第
    一審之訴及假執行之聲請均駁回。(三)如受不利判決，願以新
    台幣或國泰世華銀行可轉讓定存單供擔保免予執行。並答辯
    聲明求為判決：駁回上訴。（上訴人就其餘敗訴部分，未聲
    明不服而告確定）。
七、兩造不爭執事項如下:
  (一)被上訴人薛宥驊於85年11月1 日至92年4 月1 日期間，任職
    於被上訴人國泰人壽公司業務人員一職，並負責為上訴人提
    供保險相關事宜之服務。
  (二)附表編號至號保險契約之要保人均為上訴人丙○○，丙
    ○○應繳納保險費總金額為632,650 元（包括編號號應繳
    納保險費34,434元、編號號應繳納保險費390,788 元、編
    號號應繳納保險費118,651 元、編號號應繳納保險費25
    ,425元、編號號應繳納保險費63,352元）。
  (三)附表編號至號保險契約之要保人均為上訴人乙○○○，
    乙○○○應繳納保險費總金額為1,458,820 元（包括編號
    號應繳納保險費330,096 元、編號號應繳納保險費190,65
    0 元、編號號應繳納保險費249,237 元、編號號應繳納
    保險費15,309元、編號號應繳納保險費49,994元、編號
    號應繳納保險費231,916 元、編號號應繳納保險費88,812
    元、編號號應繳納保險費177,626 元、編號號應繳納保
    險費35,314元、編號號應繳納保險費89,866元）。
  (四)附表編號號保險契約之要保人為上訴人甲○○，甲○○已
    繳納之保險費金額為3,744 元。
  (五)附表編號９號保險契約之要保人為上訴人丁○○，丁○○已
    繳納之保險費金額為12,630元。
  (六)保單號碼0000000000、0000000000、0000000000之要保書上
    關於乙○○○之簽名係真正。
  (七)附表編號號、號、號、號保險契約之要保書上關於
    乙○○○之簽名係真正。
  (八)保單號碼0000000000之要保書上關於甲○○之簽名係真正。
  (九)附表編號號、號保險契約之要保書上關於「甲○○」之
    簽名非上訴人甲○○所簽。
  (十)保單號碼0000000000、0000000000、0000000000、00000000
    00、0000000000之要保書上關於丙○○之簽名係真正。
  (十一)附表編號號、號、號、號、號、號、號、
    號、號、號、號、號、號、號所示之人壽保險
    契約均是死亡保險契約；編號號、號所示之人壽保險契
    約則非屬死亡保險契約。
  (十二)附表編號號所示保險契約之體檢書上關於甲○○之名字係
    上訴人甲○○所簽；編號號及號所示保險契約之體檢書
    上關於丁○○之名字均為丁○○所簽。
  (十三)就附表編號號所示之保險契約，上訴人乙○○○曾領得被
    上訴人國泰人壽公司所給付之生存給付保險金3 萬元。
  (十四)被上訴人薛宥驊因本件所涉偽造文書等刑事案件，業經臺灣
    高雄地方法院以95年度訴字第1464號判處業務侵占有期徒刑
    8 月，減為有期徒刑4 月；連續犯行使偽造私文書罪有期徒
    刑1 年，減為有期徒刑6 月確定（係認定薛宥驊偽造附表編
    號號、號、號、號、號所示保險之要保書），有
    刑事判決書在卷可證（見本院卷197 至208 頁）。
八、兩造爭執事項如下: (一)系爭16件保險契約之要保書上之要保
    人及被保險人簽名是否分別由上訴人本人親自簽名？上訴人
    在要保書健康告知欄下方之要保人簽名處簽名，是否為要約
    的意思表示？若非由上訴人簽名，則被上訴人薛宥驊有無獲
    得上訴人授權代簽？系爭16件保險契約是否有效？(二)附表編
    號號、號、號、號及號保險契約之第1 期保費，
    分別為11,478元、31,676元、16,910元、115,958 元及17,6
    57元，是否為被上訴人薛宥驊所代為繳納？(三)上訴人乙○○
    ○請求返還購買基金之5 萬元，是否有理由？(四)上訴人依消
    費者保護法第7 條、第7 條之1 第1 項及第51條規定，請求
    被上訴人國泰人壽公司給付損害額1 倍之懲罰性賠償，有無
    理由？茲分述如下:
（一）系爭16件保險契約之要保書上之要保人及被保險人簽名是
      否分別由上訴人本人親自簽名？上訴人在要保書健康告知
      欄下方之要保人簽名處簽名，是否為要約的意思表示？若
      非由上訴人簽名，則被上訴人薛宥驊有無獲得上訴人授權
      代簽？系爭16件保險契約是否有效？
    1.按受僱人因執行職務，不法侵害他人之權利者，由僱用人
      與行為人連帶負損害賠償責任，民法第188 條第1 項前段
      定有明文。查，被上訴人薛宥驊於85年11月1 日至92年4
      月1 日期間，任職於被上訴人國泰人壽公司業務人員一職
      ，並負責為上訴人提供保險相關事宜之服務等情，為兩造
      所不爭執，是本件系爭16件保險契約之要保書苟係被上訴
      人薛宥驊所偽造，且如薛宥驊有侵占乙○○○購買基金之
      5 萬元，則其僱用人即國泰人壽公司自應就上訴人之損害
      與薛宥驊負連帶賠償責任。
    2.次按「人壽保險契約，得由本人或第三人訂立之。」、「
      由第三人訂立之死亡保險契約，未經被保險人書面承認，
      並約定保險金額，其契約無效。」為保險法第104 條、第
      10 5第1 項條分別所規定。由上開條文對照觀之，保險契
      約上被保險人與要保人同一人者，為由本人訂立，否則即
      屬由第三人訂立。（最高法院86年度台上字第379 號判決
      及87年度台上字第1222號判決可資參照）。準此規定，系
      爭16件保險契約是否屬有效? 經查：
      附表編號號保險契約之要保人係丙○○、被保險人為
        甲○○，係屬第三人訂立之死亡保險契約，則必須甲○
        ○以書面承認，編號號之保險契約始為有效。上訴人
        丙○○、甲○○主張其等未投保附表編號號所示之保
        險，編號號保險契約之要保書上關於「丙○○」、「
        甲○○」名字亦非其等所簽，係薛宥驊所偽造等語。查
        ，國泰人壽公司於本院自承無證據證明編號號保險契
        約之要保書上關於「丙○○」、「甲○○」名字係其等
        所簽（見本院卷第229 頁），且薛宥驊於台灣高雄地方
        法院檢察署（下稱高雄地檢署）92年他字第4944號一案
        自承：附表編號號保險契約之要保書係其代簽，有經
        口頭授權等情，有該筆錄在卷可稽，足見附表編號號
        保險契約之要保書上關於「丙○○」、「甲○○」名字
        係薛宥驊所簽，然薛宥驊未能舉證證明其有經丙○○、
        甲○○之授權代為簽名，故丙○○、甲○○之上開主張
        ，應堪認屬實。又被上訴人主張甲○○有在體檢書上簽
        名，足見其同意投保附表編號號所示之保險云云，查
        ，上訴人甲○○固承認有在體檢書上簽名，惟苟甲○○
        有同意投保附表編號號所示之保險，則何以薛宥驊不
        請甲○○一併在要保書上之「被保險人」處簽名，反而
        由薛宥驊代簽，此與常情有違，何況體檢書與要保書係
        不同之文件，在體檢書上簽名並不等同於在要保書上簽
        名承認，是被上訴人之上開主張，不足採信，準此，尚
        難因甲○○有在體檢書上簽名，即認甲○○有同意投保
        附表編號號所示之保險，何況附表編號號保險契約
        係屬死亡保險契約，被保險人甲○○既未以書面承認此
        死亡保險契約，依首揭說明，附表編號號保險契約應
        屬無效，從而丙○○請求被上訴人連帶返還其已繳納附
        表編號號保險契約之保險費，應屬有據。
      附表編號號、號、號保險契約之要保人及被保險
        人均係丙○○，上訴人丙○○主張其未投保附表編號
        號、號、號所示之保險，且上開保險契約之要保書
        上關於「丙○○」名字均非其所簽云云。查，原審將上
        開要保書上關於「丙○○」簽名，及保單號碼00000000
        00、0000000000、0000000000、0000000000、00000000
        00之要保書上關於「丙○○」簽名送請憲兵司令部刑事
        鑑識中心鑑定，鑑定結果認上開「丙○○」簽名字跡間
        之書寫個性、慣性及特徵均相符，有該鑑定書在卷可稽
        （見原審卷三第3 至28頁），而保單號碼0000000000、
        0000000000、0000000000、0000000000、0000000000要
        保書上關於丙○○之簽名係真正一節，為兩造所不爭執
        ，足堪認附表編號號、號、號保險契約之要保書
        上關於要保人及被保險人「丙○○」之簽名亦應係真正
        ，丙○○否認為其所簽，不足採信，是丙○○既有投保
        附表編號號、號、號所示之保險，自不得請求返
        還已繳納上開保險契約之保險費。
      附表編號號保險契約之要保人係丙○○、被保險人為
        丁○○，係屬第三人訂立之死亡保險契約，則必須丁○
        ○以書面承認，編號號之保險契約始為有效。上訴人
        丙○○及丁○○主張其等未投保附表編號號所示之保
        險，附表編號號保險契約之要保書上關於「丙○○」
        、「丁○○」名字亦非其等所簽，係薛宥驊所偽造等語
        。查，國泰人壽公司於本院自承無證據證明編號號保
        險契約之要保書上關於被保險人「丁○○」之名字係上
        訴人丁○○所簽（見本院卷第229 頁），且薛宥驊未能
        舉證證明其有經丙○○、丁○○之授權代為簽名，此外
        ，被上訴人未能舉證證明上開要保書上關於「丙○○」
        、「丁○○」之簽名係真正，故丙○○、丁○○之上開
        主張，應堪認屬實。又被上訴人主張丁○○有在體檢書
        上簽名，足見其同意投保附表編號號所示之保險云云
        ，查，上訴人丁○○固承認有在體檢書上簽名，惟苟丁
        ○○有同意投保附表編號號所示之保險，則何以薛宥
        驊不請丁○○一併在要保書上之「被保險人」處簽名，
        反而由薛宥驊代簽，此與常情有違，何況體檢書與要保
        書係不同之文件，在體檢書上簽名並不等同於在要保書
        上簽名承認，是被上訴人之上開主張，不足採信，準此
        ，尚難因丁○○有在體檢書上簽名，即認丁○○有同意
        投保附表編號號所示之保險，何況附表編號號保險
        契約係屬死亡保險契約，被保險人丁○○既未以書面承
        認此死亡保險契約，依首揭說明，附表編號號保險契
        約應屬無效，從而丙○○請求被上訴人連帶返還已繳納
        附表編號號保險契約之保險費118,651 元，應予准許
        。
      附表編號號保險契約之要保人係乙○○○、被保險人
        為甲○○，係屬第三人訂立之死亡保險契約，則必須甲
        ○○以書面承認，編號號之保險契約始為有效。上訴
        人乙○○○及甲○○主張其等未投保附表編號號所示
        之保險，查，關於附表編號號保險契約之要保書上之
        要保人乙○○○之簽名係真正，被保險人「甲○○」名
        字則非上訴人甲○○所簽一節，為兩造所不爭執，此外
        ，被上訴人未能舉證證明甲○○有授權薛宥驊代為簽名
        ，足見被保險人甲○○未同意投保附表編號號所示之
        保險。又附表編號號保險契約係屬死亡保險契約，被
        保險人甲○○既未以書面承認此死亡保險契約，依首揭
        說明，附表編號號保險契約應屬無效，從而乙○○○
        請求被上訴人連帶返還已繳納附表編號號保險契約之
        保險費330,096 元，應予准許。
      附表編號號保險契約之要保人係乙○○○、被保險人
        為甲○○，係屬第三人訂立之死亡保險契約，則必須甲
        ○○以書面承認，編號號之保險契約始為有效。上訴
        人乙○○○及甲○○主張其等未投保附表編號號所示
        之保險，查，關於附表編號號保險契約之要保書上之
        要保人乙○○○之簽名係真正，被保險人「甲○○」名
        字則非上訴人甲○○所簽一節，為兩造所不爭執，此外
        ，被上訴人未能舉證證明甲○○有授權薛宥驊代為簽名
        ，足見被保險人甲○○未同意投保附表編號號所示之
        保險。又附表編號號保險契約係屬死亡保險契約，被
        保險人甲○○既未以書面承認此死亡保險契約，依首揭
        說明，附表編號號保險契約應屬無效。又被上訴人主
        張國泰人壽公司就附表編號之保險契約，曾給付生存
        保險金3 萬元與乙○○○等情，業據其提出收據為證（
        見本院卷第82頁），並為乙○○○所不爭執，自堪認屬
        實，惟附表編號號保險契約既因未經甲○○以書面承
        認而屬無效，自不因要保人即上訴人乙○○○有領取年
        金3 萬元，即讓原本無效之附表編號號保險契約變成
        有效，是被上訴人主張國泰人壽公司就附表編號之保
        險契約，曾給付生存保險金3 萬元與乙○○○，足見甲
        ○○有同意投保附表編號號所示之保險云云，尚難採
        信。另上訴人乙○○○同意於其所得請求返還之附表編
        號號保險契約之保險費中扣除3 萬元（見本院卷第15
        1 頁），從而乙○○○請求被上訴人連帶返還已繳納附
        表編號號保險契約之保險費160,650 元（190,650 元
        －30,000元=160,650元），亦應准許。
      附表編號號保險契約之要保人係乙○○○、被保險人
        為丁○○，係屬第三人訂立之死亡保險契約，則必須丁
        ○○以書面承認，附表編號號之保險契約始為有效。
        上訴人乙○○○及丁○○主張其等未投保附表編號號
        所示之保險，編號號保險契約之要保書上關於「乙○
        ○○」、「丁○○」名字亦非其等所簽，係薛宥驊所偽
        造等語。查，國泰人壽公司於本院自承無證據證明附表
        編號號保險契約之要保書上關於被保險人「丁○○」
        之名字係丁○○所簽（見本院卷第230 頁），且被上訴
        人於原審就要保人「乙○○○」係薛宥驊所代簽一節不
        爭執（見原審卷三第101 、102 頁），此外，被上訴人
        未能舉證證明乙○○○、丁○○有授權薛宥驊代為簽名
        ，故乙○○○及丁○○之上開主張，尚堪信為真實，足
        認乙○○○並未投保附表編號號所示之保險，丁○○
        亦未以書面承認此死亡保險契約，依首揭說明，附表編
        號號保險契約應屬無效，從而乙○○○請求被上訴人
        連帶返還已繳納附表編號號保險契約之保險費249,23
        7 元，應屬有據。
      附表編號號保險契約之要保人係乙○○○、被保險人
        為丁○○，上訴人乙○○○及丁○○主張其等未投保附
        表編號號所示之保險，編號號保險契約之要保書上
        關於「乙○○○」、「丁○○」名字亦非其等所簽，係
        薛宥驊所偽造等語。查，國泰人壽公司於本院自承無證
        據證明附表編號號保險契約之要保書上關於被保險人
        「丁○○」之名字係上訴人丁○○所簽（見本院卷第23
        0 頁），且被上訴人於原審就要保人「乙○○○」係薛
        宥驊所代簽一節不爭執（見原審卷三第101 、102 頁）
        ，此外，被上訴人未能舉證證明乙○○○、丁○○有授
        權薛宥驊代為簽名，故乙○○○及丁○○之上開主張，
        尚堪信為真實，足認乙○○○、丁○○並未投保附表編
        號號所示之保險，附表編號號保險契約應尚未有效
        成立，從而乙○○○請求被上訴人連帶返還已繳納附表
        編號號保險契約之保險費15,309元，應予准許。
      附表編號號保險契約之要保人及被保險人均係李素娥
        ，被上訴人主張上訴人乙○○○有投保附表編號號所
        示之保險，且要保書上關於「李素娥」之名字係真正云
        云，為上訴人乙○○○所否認，並辯稱: 伊未投保附表
        編號號所示之保險，編號號保險契約之要保書上關
        於「李素娥」之名字非其所簽，係薛宥驊所偽造等語。
        查，被上訴人於原審就附表編號號保險契約之要保書
        上之要保人及被保險人「李素娥」名字係薛宥驊所代簽
        一節不爭執（見原審卷三第101 、102 頁），足見附表
        編號號保險契約之要保書上之要保人及被保險人「李
        素娥」非上訴人乙○○○所簽，而被上訴人又未能舉證
        證明乙○○○有授權薛宥驊代為簽名，故乙○○○主張
        未投保附表編號號所示之保險，自堪信為真實，準此
        ，乙○○○既未投保附表編號號所示之保險，即無繳
        納保險費之必要，從而乙○○○請求被上訴人連帶返還
        已繳納附表編號號保險契約之保險費，應予准許。
      附表編號號保險契約之要保人係乙○○○、被保險人
        為丁○○，係屬第三人訂立之死亡保險契約，則必須丁
        ○○以書面承認，附表編號號之保險契約始為有效。
        上訴人乙○○○及丁○○主張其等未投保附表編號號
        所示之保險，該保險契約之要保書上之被保險人「丁○
        ○」名字非上訴人丁○○所簽，係薛宥驊所偽造等語。
        查，關於附表編號號保險契約之要保書上之要保人乙
        ○○○之簽名係真正一節，為兩造所不爭執，固堪認要
        保人乙○○○有投保該保險，惟就被保險人「丁○○」
        部分，國泰人壽公司於本院自承無證據證明編號號保
        險契約之要保書上關於被保險人「丁○○」之名字係上
        訴人丁○○所簽（見本院卷第230 頁），且被上訴人未
        能舉證證明丁○○有授權薛宥驊代為簽名，故丁○○主
        張其未以書面承認附表編號號保險契約，尚堪信為真
        正。又被上訴人主張丁○○有在體檢書上簽名，足見其
        同意投保附表編號號所示之保險云云，上訴人丁○○
        固承認有在體檢書上簽名，惟苟丁○○有同意投保附表
        編號號所示之保險，則何以薛宥驊不請丁○○一併在
        要保書上之「被保險人」處簽名，反而由薛宥驊代簽，
        此與常情有違，何況體檢書與要保書係不同之文件，在
        體檢書上簽名並不等同於在要保書上簽名承認，是被上
        訴人之上開主張，不足採信，準此，尚難因丁○○有在
        體檢書上簽名，即認丁○○有同意投保附表編號號所
        示之保險，何況附表編號號保險契約係屬死亡保險契
        約，被保險人丁○○既未以書面承認此死亡保險契約，
        依首揭說明，附表編號號保險契約即應屬無效，從而
        乙○○○請求被上訴人連帶返還已繳納附表編號號保
        險契約之保險費，應予准許。
      附表編號、號保險契約之要保人及被保險人均係乙
        ○○○，上訴人乙○○○主張其未投保附表編號、
        號所示之保險，編號、號保險契約之要保書上關於
        「乙○○○」名字亦非其所簽，係薛宥驊所偽造云云。
        查，原審將上開保險契約之要保書上關於「乙○○○」
        簽名，及保單號碼0000000000、0000000000、00000000
        00之要保書上關於「乙○○○」簽名送請憲兵司令部刑
        事鑑識中心鑑定，鑑定結果認上開「乙○○○」簽名字
        跡間之書寫個性、慣性及特徵均相符，有該鑑定書在卷
        可稽（見原審卷三第3 至28頁），而保單號碼00000000
        00、0000000000、0000000000之要保書上關於乙○○○
        之簽名係真正一節，為兩造所不爭執，足堪認附表編號
        、號保險契約之要保書上關於要保人及被保險人「
        乙○○○」之簽名亦應係真正，乙○○○否認為其所簽
        ，不足採信，是乙○○○既有投保附表編號、號所
        示之保險，自不得請求返還已繳納之附表編號、號
        保險契約之保險費88,812元、177,626 元。
      附表編號號保險契約之要保人係李素娥、被保險人為
        丁○○，係屬第三人訂立之死亡保險契約，則必須丁○
        ○以書面承認，附表編號號之保險契約始為有效。上
        訴人乙○○○及丁○○主張其等未投保附表編號號所
        示之保險，編號號保險契約之要保書上關於「李素娥
        」、「丁○○」名字亦非其等所簽，係薛宥驊所偽造等
        語。查，國泰人壽公司於本院自承無證據證明編號號
        保險契約之要保書上關於被保險人「丁○○」之名字係
        上訴人丁○○所簽（見本院卷第230 頁），且被上訴人
        於原審就要保人「李素娥」係薛宥驊所代簽一節不爭執
        （見原審卷三第101 、102 頁），此外，被上訴人未能
        舉證證明乙○○○、丁○○有授權薛宥驊代為簽名，故
        乙○○○及丁○○之上開主張，尚堪信為真實，足認乙
        ○○○並未投保附表編號號所示之保險，何況附表編
        號號保險契約係屬死亡保險契約，被保險人丁○○既
        未以書面承認此死亡保險契約，依首揭說明，附表編號
        號保險契約亦應屬無效，從而乙○○○請求被上訴人
        連帶返還已繳納附表編號號保險契約之保險費，應予
        准許。
      附表編號號保險契約之要保人及被保險人均為乙○○
        ○，上訴人乙○○○主張其未投保附表編號號所示之
        保險，查，附表編號號保險契約之要保書上關於乙○
        ○○之簽名係真正一節，為兩造所不爭執，是附表編號
        號保險契約之要保書上關於要保人及被保險人之「乙
        ○○○」名字既係乙○○○所簽，足認上訴人乙○○○
        有投保附表編號號所示之保險，是乙○○○之上開主
        張，不足採信，乙○○○既有投保附表編號所示之保
        險，自不得請求返還已繳納之附表編號號保險契約之
        保險費。
      附表編號號保險契約之要保人及被保險人均為甲○○
        ，上訴人甲○○主張其未投保附表編號號所示之保險
        ，查，被上訴人於原審就附表編號號保險契約之要保
        書上之要保人及被保險人「李永福」名字係薛宥驊所代
        簽一節不爭執（見原審卷三第101 、102 頁），而被上
        訴人未能舉證證明甲○○有授權薛宥驊代為簽名，故甲
        ○○之上開主張，尚堪信為真實，足認甲○○並未投保
        附表編號號所示之保險，自無繳納保險費之必要，從
        而甲○○請求被上訴人連帶返還已繳納附表編號號保
        險契約之保險費3,744 元，應予准許。
    3.查，系爭16件保險契約之要保人即上訴人丙○○、乙○○
      ○、甲○○已分別繳納2 次以上之保險費一節，固為兩造
      所不爭執，惟附表編號、、、、、、、
      、、所示之保險，或因要保人未投保，保險契約未有
      效成立，或因屬死亡保險，被保險人未以書面承認，而屬
      無效，是上開保險契約無論係未成立或係無效，均不因要
      保人即上訴人丙○○、乙○○○、甲○○繳納多次保險費
      ，即可使得未成立或無效之保險契約變成有效成立或有效
      ，是被上訴人主張上開保險契約之要保人即上訴人丙○○
      、乙○○○、甲○○已繳納保險費多年，足見有同意投保
      上開保險契約云云，不足採信。
    4.次查，附表編號號、號、號、號、號、號、
      號、號、號所示保險之要保書健康告知欄下方之「
      要保人簽名」處關於林南華、乙○○○之簽名係分別由上
      訴人林南華、乙○○○所簽署等情，為兩造於原審所不爭
      執（見原審卷三第101 、102 頁），惟附表編號號、
      號、號、號、號所示之保險契約均係死亡保險，均
      未經各該保險之被保險人甲○○、丁○○之書面承認，係
      屬無效，已如上開（一）之1.、、、、所述，
      又附表編號號、號、號、號所示之保險契約均屬
      合法有效成立，已如上開（一）之1.、所述，則就林
      南華、乙○○○在附表編號號、號、號、號、
      號、號、號、號、號所示保險之要保書健康告知
      欄下方之「要保人簽名」處簽名，是否為要約的意思表示
      ，均無礙於上開之認定，故無再一一論述之必要，併此
      明。
（二）附表編號號、號、號、號及號保險契約之第1
      期保費，分別為11,478元、31,676元、16,910元、115,95
      8 元及17,657元，是否為被上訴人薛宥驊所代為繳納？
    1.按當事人主張有利於己之事實，就其事實有舉證之責任，
      民事訴訟法第277 條定有明文。又事實有常態與變態之分
      ，其主張常態事實者無庸負舉證責任，反之，主張變態事
      實者，則須就其所主張之事實負舉證責任。（有最高法院
      86年度台上字第891 號及86年度台上字第717 號裁判可資
      參照）。又保險契約之保險費由要保人繳納乃屬常態事實
      ，由與保險契約無關之第3 人代繳，乃屬變態之事實，自
      應由主張代繳之人，負舉證責任。
    2.被上訴人主張就附表編號號保險契約第1 期保費11,478
      元，及編號號保險契約第1 期保費31,676元，均係薛宥
      驊開立以自己為發票人之支票代繳，丙○○不得請求返還
      云云，為上訴人丙○○所否認，則被上訴人應就上開保費
      係由薛宥驊代繳之變態事實，負舉證責任。查，被上訴人
      未能提出支票號碼供本院查證，且被上訴人薛宥驊之所以
      偽造附表編號號所示保險之要保書，無非就是要賺取保
      險佣金，一般而言，保險公司所給付業務員之第1 年保險
      佣金應「低」於保戶所繳納之第1 期保費金額，準此，薛
      宥驊焉有可能為了賺取保險佣金，反而賠本繳納第1 期保
      費? 此與常情不符，何況丙○○確有投保附表編號號之
      保險契約，已如前述，薛宥驊焉需代繳，參以附表編號
      號所示保險之要保書雖係薛宥驊所偽造，惟第2 、3 期保
      費仍是丙○○所繳納，此為被上訴人所不爭執，足見丙○
      ○在不知情之情況仍繼續繳納保費，故尚難因上開要保書
      係薛宥驊所偽造，即認丙○○未繳納上開保險之第1 期保
      費，此外，被上訴人未能舉證證明附表編號號及號保
      險契約之第1 期保費，均係薛宥驊所代繳，是被上訴人之
      上開主張，不足採信。
    3.又被上訴人主張就附表編號號、號及號保險契約之
      第1 期保費16,910元、115,958 元及17,657元，均係薛宥
      驊開立以自己為發票人之支票代繳，乙○○○不得請求返
      還云云，為上訴人乙○○○所否認，則被上訴人應就上開
      保費係由薛宥驊代繳之變態事實，負舉證責任。查，被上
      訴人未能提出支票號碼供本院查證，且被上訴人薛宥驊之
      所以偽造附表編號號、號及號所示保險之要保書，
      無非就是要賺取保險佣金，一般而言，保險公司所給付業
      務員之第1 年保險佣金應「低」於保戶所繳納之第1期 保
      費金額，準此，薛宥驊焉有可能為了賺取保險佣金，反而
      賠本繳納第1 期保費? 此與常情不符，參以附表編號號
      、號及號所示保險之要保書雖係薛宥驊所偽造，惟編
      號號之第2 、3 期保費，及編號號、號之第2 期保
      費仍是乙○○○所繳納，此為被上訴人所不爭執，足見乙
      ○○○在不知情之情況仍繼續繳納保費，故尚難因上開要
      保書係薛宥驊所偽造，即認乙○○○未繳納上開保險之第
      1 期保費，此外，被上訴人未能舉證證明附表編號號、
      號及號保險契約之第1 期保費，均係薛宥驊所代繳，
      是被上訴人之上開主張，亦難採信。
    4.查，上訴人丙○○就附表編號及號所示之保險已分別
      繳納保費34,434元、118,651 元；上訴人乙○○○就附表
      編號號、號、號、號、號、號、號所示之
      保險已分別繳納保費330,096 元、190,650 元（乙○○○
      已領得3 萬元生存保險金，其同意自190,650 元扣除3 萬
      元）、249,237 元、15,309元、49,994元、231,916 元、
      35,314元；上訴人甲○○就附表編號號所示之保險已繳
      納保費3,744 元等情，為兩造所不爭執，而上開保險之要
      保書係薛宥驊所偽造，已如前述，則上訴人丙○○、乙○
      ○○、甲○○自無繳納上開保險費之義務，故其等本於民
      法第184 條、第188 條之規定，請求被上訴人連帶給付丙
      ○○153,085 元（34,434元+118,651元=153,085元）、給
      付乙○○○1,072,516 元〔330,096 元＋（190,650 元－
      30,000元）＋249,237 元＋15,309元＋49,994元＋231,91
      6 元＋35,314元=1,072,516元〕、給付甲○○3,744 元，
      及均自起訴狀繕本送達翌日即93年11月24日起至清償日止
      ，按週年利率5%計算之利息，應予准許。
（三）上訴人乙○○○請求返還購買基金之5 萬元，是否有理由
      ？
      被上訴人主張因乙○○○所購買之5 萬元基金虧損很大，
      故將之贖回後，改投保20年期之年金保險即附表編號８之
      保險契約，並由薛宥驊代墊其中之12,000元保費云云，為
      乙○○○所否認，辯稱: 薛宥驊收受50,000後，並未依約
      購買基金，將之侵占入己，且伊未同意將基金轉換成附表
      編號８所示之保險云云。查，乙○○○確曾交付5 萬元與
      薛宥驊購買基金一節，為兩造所不爭執，然被上訴人未能
      舉證證明確有將乙○○○所交付之5 萬元依約用於購買基
      金，則何來贖回基金? 又附表編號８所示保險之一年保費
      金額為63,790元，有保險單在卷可證（見原審卷一第87、
      88頁），苟被上訴人主張乙○○○所購買之5 萬元基金「
      虧損」很大，由薛宥驊代墊其中之12,000元保費等情屬實
      ，則贖回金額應「低」於5 萬元，以63,790元扣除代墊之
      12,000元保費後，尚需繳納51,790元，則贖回基金應係獲
      利，而非被上訴人所主張之虧損很大，是被上訴人之上開
      主張顯有矛盾之處，其真實性即有可疑，參以國泰人壽公
      司已就附表編號８所示之保險與上訴人乙○○○達成和解
      ，並退還已繳納之保費與乙○○○等情，為兩造所不爭執
      ，足認附表編號８保險契約之要保書係薛宥驊所偽造，否
      則國泰人壽公司焉會退還保費與乙○○○，是被上訴人之
      上開主張，尚難採信，從而上訴人乙○○○請求被上訴人
      連帶給付5 萬元及自起訴狀繕本送達翌日即93年11月24日
      起至清償日止，按週年利率5%計算之利息，為有理由，應
      予准許。
（四）上訴人依消費者保護法第7 條、第7 條之1 第1 項及第51
      條規定，請求被上訴人國泰人壽公司給付損害額1 倍之懲
      罰性賠償，有無理由？
    1.上訴人主張薛宥驊乃利用服務上訴人之機會，偽造系爭16
      件保險契約及附表編號９號保險契約之要保書，而國泰人
      壽公司未查證即任令上開保險契約生效，其所提供之服務
      顯未符合專業水準之合理期待，致生損害於上訴人之財產
      ，國泰人壽公司自應依消費者保護法第7 條及第51條之規
      定，為1 倍之懲罰性賠償云云，被上訴人國泰人壽公司則
      辯稱: 系爭16件保險契約及附表編號９號保險契約均係於
      消費者保護法92年1 月22日修正公布前所訂立，應適用修
      正前之消費者保護法，而修正前之消費者保護法第7 條第
      1 項所稱之「服務」係指消費者因接受該服務，有可能致
      陷於安全或衛生上之危險者而言，上訴人投保上開保險契
      約尚不會陷於安全或衛生上之危險，自不得依據消費者保
      護法第51條之規定，請求伊給付懲罰性賠償金等語。
    2.查，系爭16件保險契約及附表編號９號保險契約之要保日
      期係介於88年至91年9 月間等情，為兩造所不爭執，並有
      保險單、要保書及上訴人繳費明細等在卷可稽，足見薛宥
      驊偽造系爭16件保險契約及附表編號９號保險契約之要保
      書係在92年1 月22日「消費者保護法」修正公布施行前，
      而消費者保護法施行細則就新修正之消費者保護法第7 條
      並無得溯及既往適用之規定，則本件應無新修正消費者保
      護法第7 條規定之適用，應堪認定，是上訴人主張薛宥驊
      利用服務機會，偽造系爭16件保險契約及附表編號９號保
      險契約之要保書，而國泰人壽公司未查證即任令上開保險
      契約生效，其所提供之服務顯未符合專業水準之合理期待
      ，應依消費者保護法第7 條及第51條之規定，為1 倍之懲
      罰性賠償云云，不足採信。
    3.又按修正前之消費者保護法第7 條第1 項規定: 「從事設
      計、生產、製造商品或提供服務之企業經營者應確保其提
      供之商品或服務，無安全或衛生上之危險。商品或服務具
      有危害消費者生命、身體、健康、財產之可能者，應於明
      顯處為警告標示及緊急處理危險之方法。」，依此規定，
      提供服務之企業經營者就其所提供之服務，應確保無安全
      或衛生上之危險。查，本件國泰人壽公司係販賣人壽保險
      ，並提供人壽保險之相關服務，此人壽保險商品及服務本
      身並無安全或衛生上之危險，應堪認定，故薛宥驊利用服
      務上訴人之機會，偽造附表編號９號、號、號、號
      、號、號、號、號、號、號及號所示保險
      之要保書，而國泰人壽公司未能即時發現，致上訴人受有
      損害，核與修正前之消費者保護法第7 條第1 項之規定不
      符，是上訴人亦不得依修正前之消費者保護法第7 條第1
      項及第51條之規定，請求國泰人壽公司為1 倍之懲罰性賠
      償，併此明。
    4.綜上，上訴人丙○○、乙○○○、甲○○、丁○○分別依
      消費者保護法第7 條及第51條之規定請求國泰人壽公司賠
      償632,650 元、1,428,820 元（1,458,820 元－30,000元
      =1,428,820元）、3,744 元、12,630元，及均自起訴狀繕
      本送達翌日即93年11月24日起至清償日止，按週年利率5%
      計算之利息，為無理由，不予准許。
九、綜上所述，上訴人本於民法第184 條、第188 條、第179 條
    之規定，請求被上訴人連帶給付丙○○153,085 元、給付乙
    ○○○1,122,516 元（1,072,516 元+50,000=1,122,516 元
    ）、給付甲○○3,744 元，及均自起訴狀繕本送達翌日即93
    年11月24日起至清償日止，按週年利率5%計算之利息，為有
    理由，應予准許。逾此所為請求，為無理由，應予駁回。原
    審就上開應准許部分中命被上訴人連帶給付乙○○○666,29
    2 元本息及給付甲○○3,744 元本息部分，為被上訴人敗訴
    之判決，於法尚無不合，被上訴人提起附帶上訴，為無理由
    ，應駁回其等之附帶上訴；又原審就上開應准許部分中命被
    上訴人應再連帶給付乙○○○456,224 元（1,122,516 元－
    666,292 元=456,224元）本息及給付丙○○153,085 元本息
    部分，為上訴人乙○○○、丙○○敗訴之判決，尚有未洽，
    上訴意旨求予廢棄改判，為有理由，爰由本院予以廢棄改判
    如主文第2 、3 項所示，至於上訴人之請求不應准許部分，
    原審為上訴人敗訴之判決，經核於法並無不合，上訴意旨求
    予廢棄改判，為無理由，應駁回其等上訴。
十、本件事證已臻明確，兩造其餘攻擊防禦方法於本件判決結果
    不生影響，故不再一一論述，併此明。
十一、據上論結，本件上訴為一部有理由，一部無理由，附帶上
      訴為無理由，依民事訴訟法第450 條、第449 條第1 項、
      第78條、第79條、第85條第1 項但書、第2 項，判決如主
      文。
中    華    民    國    99    年    5     月    19    日
                            民事第三庭
                                審判長法官  張國彬
                                法      官  甯  馨
                                法      官  鄭月霞
以上正本證明與原本無異。
上訴人如對本判決上訴，須於判決送達後20日內向本院提出上訴
狀，其未表明上訴理由者，應於上訴後20日內向本院提出上訴理
由書（均須按他造當事人之人數附繕本）。上訴時應提出委任律
師或具有律師資格之人之委任狀，並依附註條文規定辦理。
被上訴人不得上訴。
中    華    民    國    99    年    5     月    19    日
                                書  記  官  白  蘭
附註：
民事訴訟法第466 條之1 ：
對於第二審判決上訴，上訴人應委任律師為訴訟代理人，但上訴
人或其法定代理人具有律師資格者，不在此限。
上訴人之配偶、三親等內之血親、二親等內之姻親，或上訴人為
法人、中央或地方機關時，其所屬專任人員具有律師資格並經法
院認適當者，亦得為第三審訴訟代理人。
第1 項但書及第2 項情形，應於提起上訴或委任時釋明之。
附表
┌──┬─────┬───────────┬────┬────┐
│編號│保單號碼  │要保申請書上之要保日期│要 保 人│被保險人│
├──┼─────┼───────────┼────┼────┤
│ １ │0000000000│  89年5月6日          │ 丙○○ │ 甲○○ │
├──┼─────┼───────────┼────┼────┤
│ ２ │0000000000│  89年10月12日        │乙○○○│ 甲○○ │
├──┼─────┼───────────┼────┼────┤
│ ３ │0000000000│  90年9月10日         │乙○○○│ 丁○○ │
├──┼─────┼───────────┼────┼────┤
│ ４ │0000000000│  90年11月19日        │ 丙○○ │ 丁○○ │
├──┼─────┼───────────┼────┼────┤
│ ５ │0000000000│  91年1月21日         │乙○○○│ 甲○○ │
├──┼─────┼───────────┼────┼────┤
│ ６ │0000000000│  91年4月23日         │乙○○○│ 丁○○ │
├──┼─────┼───────────┼────┼────┤
│ ７ │0000000000│  91年6月16日         │乙○○○│ 丁○○ │
├──┼─────┼───────────┼────┼────┤
│ ８ │0000000000│  91年7月19日         │乙○○○│ 丁○○ │
├──┼─────┼───────────┼────┼────┤
│ ９ │0000000000│  91年9月1日          │ 丁○○ │ 丁○○ │
├──┼─────┼───────────┼────┼────┤
│ １０ │0000000000│  91年9月1日          │乙○○○│ 丁○○ │
├──┼─────┼───────────┼────┼────┤
│  │0000000000│  91年9月24日         │乙○○○│乙○○○│
├──┼─────┼───────────┼────┼────┤
│  │0000000000│  90年3月間           │乙○○○│ 丁○○ │
├──┼─────┼───────────┼────┼────┤
│  │0000000000│  未記載              │ 丙○○ │ 丁○○ │
├──┼─────┼───────────┼────┼────┤
│  │0000000000│  未記載              │乙○○○│ 丁○○ │
├──┼─────┼───────────┼────┼────┤
│  │0000000000│  未記載（但保險始期係│ 丙○○ │ 甲○○ │
│    │          │  89年12月11日起，故要│        │        │
│    │          │  保日期應在89年12月11│        │        │
│    │          │  日之前）            │        │        │
├──┼─────┼───────────┼────┼────┤
│  │0000000000│   88年12月18日       │ 丙○○ │ 丙○○ │
├──┼─────┼───────────┼────┼────┤
│  │0000000000│   89年5月6日         │ 丙○○ │ 丁○○ │
├──┼─────┼───────────┼────┼────┤
│  │0000000000│   89年9月4日         │ 丙○○ │ 丙○○ │
├──┼─────┼───────────┼────┼────┤
│  │0000000000│   90年10月30日       │ 丙○○ │ 丙○○ │
├──┼─────┼───────────┼────┼────┤
│  │0000000000│   89年9月4日         │乙○○○│ 甲○○ │
├──┼─────┼───────────┼────┼────┤
│  │0000000000│   89年9月4日         │乙○○○│ 甲○○ │
├──┼─────┼───────────┼────┼────┤
│  │0000000000│   89年10月2日        │乙○○○│ 丁○○ │
├──┼─────┼───────────┼────┼────┤
│  │0000000000│   89年10月2日        │乙○○○│ 丁○○ │
├──┼─────┼───────────┼────┼────┤
│  │0000000000│   89年12月28日       │李素娥  │李素娥  │
├──┼─────┼───────────┼────┼────┤
│  │0000000000│   90年10月2日        │乙○○○│ 丁○○ │
├──┼─────┼───────────┼────┼────┤
│  │0000000000│   90年11月12日       │乙○○○│乙○○○│
├──┼─────┼───────────┼────┼────┤
│  │0000000000│   90年11月12日       │乙○○○│乙○○○│
├──┼─────┼───────────┼────┼────┤
│  │0000000000│   91年1月22日        │李素娥  │ 丁○○ │
├──┼─────┼───────────┼────┼────┤
│  │0000000000│   89年4月19日        │乙○○○│乙○○○│
├──┼─────┼───────────┼────┼────┤
│  │0000000000│   90年12月18日       │ 甲○○ │ 甲○○ │
└──┴─────┴───────────┴────┴────┘

司法院資訊處製作；財團法人民間司法改革基金會備份。
